【裁判字號】    98,訴,693
【裁判日期】    990119
【裁判案由】    損害賠償
【裁判全文】
臺灣桃園地方法院民事判決               98年度訴字第693號
原      告  乙  ○
被      告  和欣汽車客運股份有限公司
法定代理人  甲○○
訴訟代理人  丙○○
被      告  丁○○
上列當事人間請求損害賠償事件，原告就本院97年度桃交簡字第
4102號業務過失傷害案件提起刑事附帶民事訴訟（97年度桃交簡
附民字第156 號），經本院刑事庭裁定移送前來，於民國99年1
月5 日言詞辯論終結，本院判決如下：
    主  文
原告之訴及假執行之聲請均駁回。
訴訟費用由原告負擔。
    事實及理由
壹、程序方面：
    按訴狀送達後，原告不得將原訴變更或追加他訴，但擴張或
    減縮應受判決事項之聲明者，則不在此限，民事訴訟法第25
    5 條第1 項第3 款定有明文。本件原告起訴時係請求被告應
    連帶給付原告新臺幣（下同）1,695,972 元及自起訴狀繕本
    送達翌日起至清償日止，按年息百分之5 計算之利息，於本
    院審理期間，擴張其聲明為被告應連帶給付原告1,746,335
    元及自起訴狀繕本送達翌日起至清償日止，按年息百分之5
    計算之利息。經查，原告上開聲明之變更，係屬擴張應受判
    決事項之聲明，核與上開規定相符，應予准許，合先敘明。
貳、實體方面：
一、原告起訴主張：
    (一)原告於民國96年9 月3 日下午3 時5 分，搭乘被告和欣汽
      車客運股份有限公司（以下簡稱被告和欣客運公司）之班
      車，自臺中市之朝馬轉運站北上，原定至桃園南崁站下車
      ，詎料因該公司售票員及站務員之失誤，原告搭乘之班車
      中途並未停靠南崁站，逕將原告載至臺北國道中心總站。
      其後，原告向該總站站務人員力爭後，始獲安排搭乘由被
      告丁○○駕駛之班車前往桃園南崁站。同日下午6 時許，
      該班車駛至距離南崁交流到出口約400 公尺處，原告赫然
      發覺該車仍繼續行駛於內側車道，並無變換行駛至外側車
      道下交流道之跡象，此際原告唯恐該車過站不停之失誤再
      度發生，乃欲依車票背面所載之約定提前告知司機下車地
      點，惟該車車內並未裝設下車通知按鈴，亦無車廂與駕駛
      座之通話設備，且無車輛行進間不得站立或行走之警示字
      樣，原告因此謹慎小心地走至車廂，站在該處告知被告丁
      ○○應將班車駛至南崁站，被告丁○○並未理會，旋而原
      告再欲提醒時，被告丁○○未注意原告之安全，為變換車
      道而緊急煞車，導致原告摔倒，並受有右足踝內、外踝骨
      當場骨折之傷害。
    (二)按不法侵害他人之身體或健康者，對於被害人因此喪失或
      減少勞動能力或增加生活上之需要時，應負損害賠償責任
      ；次按，不法侵害他人之身體、健康、名譽、自由、信用
      、隱私、貞操，或不法侵害其他人格法益而情節重大者，
      被害人雖非財產上之損害，亦得請求賠償相當之金額；再
      按，受僱人因執行職務，不法侵害他人之權利者，由僱用
      人與行為人連帶負損害賠償責任。民法第193 第1 項、第
      195 條第1 項以及第188 條第1 項前段均訂有明文。被告
      丁○○上開業務過失傷害行為已遭鈞院97年度桃交簡字第
      4102號刑事判決確定，是被告丁○○應有過失責任，應無
      疑義。被告和欣客運公司並未盡相當之注意義務，且其教
      育訓練並未落實安全駕駛之要求，自應與被告丁○○同負
      連帶損害賠償責任。從而，原告自受傷之時送到桃園敏盛
      醫院急診處救護，再轉臺北市立萬芳醫院施行手術，並住
      院治療；出院後持續在萬芳醫院、林口長庚醫院門診並復
      健，於97年10月15日起在台北市立聯合醫院忠孝院區住院
      施行骨內固定物移除手術，原告因本件事故而增加相關費
      用，茲臚列如下：
      1.醫療、醫護費用：109,425 元，其中包括就醫自費部分
        57,342元（其中包括輪椅、便器椅6,500 元、醫療器材
        396 元、復健拖鞋260 元、鈣片維生素B 群14,040元、
        看護費10,000元）以及健保支付部分52,083元。按原告
        依受侵權損害所發生之損害賠償請求權，並未限制健保
        支付部分不得請求，且該部分亦無健保保險人之代位求
        償權利情事發生，故原告亦應得請求此部分之費用。
      2.就診車資：36,910元。
      3.喪失工作收入之損失：60萬元
        另外，原告於本件事故發生前已受經驥整體開發有限公
        司（下稱經驥公司）之聘任，專責協辦土地開發案件，
        事發後，因原告需進行手術及復健，且診療結果為需拄
        杖行走而行動不便，致無法擔任原先工作職務，而未能
        領受該工作之報酬，因此減少工作收入計60萬元。
      4.再者，原告原任遠東企業集團總務長，為開創人生事業
        另一高峰，乃辭職就任新聘工作，原本企盼能暢行於兩
        岸開創璀璨事業，詎遭逢此傷害致行走不便，困居於醫
        院及家中。主治醫師甚至告知原告右側足踝關節已無法
        恢復原有曲度，原告終生無法蹲下，且無法正常上下樓
        梯。凡此種種，均令原告身心飽受折磨、倍感痛苦；且
        被告等至今未承認錯誤，更未賠償分文，原告乃依法另
        行請求精神上損害賠償100 萬元。
    (三)綜上，爰依侵權行為之法律關係提起本件訴訟，並聲明：
      1.被告應連帶給付原告1,746,335 元，及自起訴狀繕本送
        達翌日起至清償日止，按年息百分之5 計算之利息。
      2.原告願供擔保，請准宣告假執行。
二、被告辯稱：
    (一)按交通駕駛乃法律上所容許之風險行為，倘對於事故採結
      果責任，一有被害人傷亡則要求駕駛人負過失傷害或過失
      致人於死罪責，非但強駕駛人所難而有失公允，亦足以阻
      滯交通運輸，扼殺經濟發展之生機，要非可取，且與刑法
      之處罰必以行為人有故意或過失為要件之基本原理相悖。
      是參與交通之人，雖應依道路交通安全規則為一般之注意
      並依實際情況而為特別之注意，但駕駛人應可信賴其他參
      與交通之對方亦能遵守交通規則，同實為必要之注意，謹
      慎採取適當之行動，而對於不可知之對方違規行為並無預
      防之義務，亦即，倘駕駛人已盡一切必要之注意，惟因其
      他參與交通者之違規行為致生傷亡結果，此結果之發生對
      駕駛人言之尚無避免之可能，難認駕駛人有何過失而繩以
      相關罪責。次按刑法第24條規定，因避免自己或他人生命
      、身體、自由、財產之緊急危難而出於不得以之行為，不
      罰；又汽車駕駛人對於防止危險發生之相關交通法令之規
      定，業已遵守，並盡相當之注意義務，以防止危險發生…
      ，若因此而發生交通事故，方得以信賴保護原則為由免除
      過失責任（最高法院84年度台上字第5360號判例參照）。
      蓋本件被告丁○○於事故發生當時，係依規定行車，並有
      保持安全距離，而於車輛行駛期間若遇車前突發狀況所採
      取之任何應變措施，例如減速或煞車，亦符合緊急避難以
      及信賴保護原則，而對於車上乘客無預警在行車中起身走
      動，致生摔倒意外乙事，實無法預期。因此，對於本件意
      外事故之發生，被告丁○○應無過失。
    (二)退步言之，按損害之發生或擴大，被害人與有過失者，法
      院得減輕賠償金額，或免除之。重大之損害原因，為債務
      人所不及知，而被害人不預促其注意或怠於避免或減少損
      害者，為與有過失。民法第217 條第1 項、第2 項分別訂
      有明文。又按，汽車行駛高速公路及快速公路，不得有下
      列行為：七、大型客車站立乘客。汽車行駛於高速公路、
      快速公路或設站管制之道路，不遵使用限制、禁止、行車
      管制及管理事項之管制規則而有下列行為者，處汽車駕駛
      人新臺幣三千元以上六千元以下罰鍰：五、站立乘客。高
      速公路及快速公路交通管制規則第9 條第1 項第7 款以及
      道路交通管理處罰條例第33條第1 項第5 款，亦有明文。
      被告和欣客運公司於系爭車輛上亦有公告與廣播詞，提醒
      乘客於車輛行駛中，不可任意站立或走動。又意外事故發
      生當時被告丁○○所駕駛之車輛所有設備，均係依政府監
      理單位規定所設置，並經主管機關檢驗合格。而今原告於
      車輛行駛時，自行由座位起身走動，致本件意外發生，因
      此原告本身亦應負相當之過失責任，故就損害發生原因力
      之強弱程度，縱認被告丁○○於本件意外事故之發生有過
      失責任，則其應負之過失責任比例，應僅為10分之1 或少
      於10分之1，方為公允。
    (三)又按，選任受僱人及監督其職務之執行，已盡相當之注意
      或縱加以相當之注意而仍不免發生損害者，僱用人不負賠
      償責任，民法第188 條第1 項但書訂有明文。被告丁○○
      於被告和欣客運公司擔任駕駛期間，被告公司均有定期安
      排駕駛員接受行車安全之教育訓練，況本件意外事故發生
      之起因係原告個人於車輛行駛時，自行由座位起身走動而
      致本件意外發生，顯非被告和欣客運公司得以預防。故應
      可認被告和欣客運公司實已盡相當之注意，或縱加以相當
      之注意仍不免發生損害，自難仍要求被告和欣客運公司負
      擔連帶賠償之責。
    (四)關於原告請求損害賠償金額部分：
      1.關於原告請求醫療費、看護費、增加生活上需要之費用
        部分，原告並無提出明確之項目及明細，且上述金額是
        否符合損害發生後之必要性支出，原告亦無舉證證明，
        故被告否認之。
      2.原告雖稱於事發前已受經驥公司聘任，惟一般企業若需
        聘任專業顧問，所受聘任者定是具備所需工作之專業能
        力或相關證照，始能予以高薪聘任，且聘書應於聘任前
        即交與當事人，並於聘任前完成到職手續。而原告提示
        之聘書，聘期1 年（自96年9 月1 日起至97年8 月31日
        止），但經驥公司出具聘書之日期卻是96年9 月3 日，
        有違一般經驗法則。且倘若如原告所述，該公司已聘任
        原告擔任重要之開發專案顧問，又為何讓原告於96年9
        月3 日上班之第1 天自公司所在之台中搭車返還桃園自
        宅。再觀經驥公司之設立登記資料，其公司資本總額僅
        100 萬元，而原告所提示之聘書，其約定之聘任期間酬
        勞每月5 萬元，1 年需支付60萬元，如此顯不符比例，
        是被告質疑該聘書形式上之真實性。
      3.再者，非財產上損害之慰撫金數額，究竟若干為適當，
        應斟酌兩造身份、職業、教育程度、財產及經濟狀況究
        竟如何，以為判決之依據。本件被告丁○○乃最終需負
        責之人，是以最終應考量者，係被告丁○○之相關能力
        。
    (五)綜上，原告之請求為無理由，並聲明：原告之訴及假執行
      之聲請均駁回，如受不利判決，願供擔保請准宣告免為假
      執行。
三、本院之判斷：
    (一)經查，被告丁○○係和欣客運公司司機，為從事業務之人
      於96年9 月3 日下午3 時5 分許，駕駛車牌號碼FI-846
      號大客車，在臺中市朝馬轉運站搭載原告沿高速公路北上
      行駛，原告原擬於桃園南崁站下車，詎被告丁○○未依原
      路線下南崁交流道，原告向總站站務人員爭執後，復搭乘
      由被告丁○○之上開班車南下，嗣於同日晚上6 時許，該
      車行駛至國道一號高速公路上距南崁交流道出口處約400
      公尺處，原告發現該車仍沿內側車道行駛，似無變換至外
      側車道下交流道之跡象，恐被告丁○○再度過站不停，遂
      於該車行進中，離開座位走向駕駛座，欲提醒被告丁○○
      開往南崁站，惟被告丁○○未予回應，原告擬再次出言提
      醒時，被告丁○○煞車停止，致原告站立不穩而跌倒，因
      而受有右踝內、外踝骨骨折之傷害一情，有原告提出診斷
      證明書9 紙為證（見本院卷一第103 頁至第109 頁、第11
      2 頁至第112-1 頁），且為被告所不爭執，是此部分之事
      實堪以認定，合先敘明。
    (二)原告主張：被告丁○○明知其站在後方，未注意原告之安
      全，為變換車道而緊急煞車，致原告受有上開傷害，是被
      告丁○○顯有過失甚明；被告則予以否認，辯稱：被告丁
      ○○於事故發生當時，係依規定行車，並有保持安全距離
      ，而於車輛行駛期間若遇車前突發狀況所採取之任何應變
      措施，例如減速或煞車，亦符合緊急避難以及信賴保護原
      則，而對於車上乘客即原告無預警在行車中起身走動，致
      生摔倒意外乙事，實無法預期，因此，對於本件意外事故
      之發生，被告丁○○應無過失等語。再查：
      1.原告就本件車禍向臺灣桃園地方法院檢察署檢察官對被
        告丁○○提出業務過失傷害之告訴，經臺灣桃園地方法
        院檢察署檢察官偵查後，對被告丁○○向本院聲請簡易
        判決處刑，並經本院以97年度桃交簡字第4102號刑事簡
        易判決判處有期徒刑2 月，如易科罰金，以新臺幣1 千
        元折算1 日確定等情，為兩造均不爭執，本院復依職權
        調取本院97年度桃交簡字第4102號刑事卷宗查閱無訛，
        是此部分之事實堪以認定。
      2.依被告丁○○於上開刑事案件偵查中陳稱：「（為何緊
        急煞車？）因段先生所說的路段是下坡路段，我們駕駛
        都是以煞車保持車間距離，並非我故意緊急煞車。」、
        「（事發經過情形如何？）我今天並非緊急煞車，我只
        是在煞車保持車距，且那天下雨天路況不好，車子又多
        ，是下班尖峰時段，所以才用煞車保持安全距離。」等
        語（見臺灣桃園地方法院檢察署97年度他字第619 號偵
        查卷第10頁），是原告主張其因被告丁○○駕駛上開大
        客車緊急煞車而受有傷害之事實，應堪信為真實。
      3.兩造對於本件係因被告丁○○踩煞車致生事故一情，均
        不爭執。原告主張被告丁○○明知其站立在後方，疏未
        注意仍以煞車之方式變換車道，致其受有傷害云云，然
        此經被告丁○○否認，辯稱：其不知道當時原告站立在
        後方等語，則原告應就被告丁○○此部分之過失負舉證
        責任，惟原告就此部分之事實未能舉證以實其說，是原
        告主張被告丁○○明知其站立在後方，疏未注意仍以煞
        車之方式變換車道，致其受有傷害而有過失云云，尚屬
        無據。
      4.按汽車在同一車道行駛時，除擬超越前車外，後車與前
        車之間應保持隨時可以煞停之距離；汽車行駛於高速公
        路、快速公路或設站管制之道路，不遵使用限制、禁止
        、行車管制及管理事項之管制規則而有未保持安全距離
        者，處汽車駕駛人新臺幣3 千元以上6 千元以下罰鍰；
        汽車駕駛人，駕駛汽車不依規定保持前、後車距離，處
        新臺幣600 元以上1,200 元以下罰鍰；汽車行駛高速公
        路及快速公路，前後兩車間之行車安全距離，在正常天
        候狀況下，應依高速公路及快速公路交通管制規則第6
        條第1 項所列各款規定行之；道路交通安全規則第94條
        第1 項、道路交通管理處罰條例第33條第1 項第2 款、
        第58條第1 款、高速公路及快速公路交通管制規則第6
        條第1 項分別定有明文。揆諸上開規定，汽車（含大客
        車）之駕駛人，行駛於一般道路或高速公路、快速道路
        時，應與前車之間保持安全距離並保持隨時可以煞停之
        距離，顯見前、後車之安全距離之保持，得以踏踩煞車
        之方式以為維持。是被告丁○○駕駛大客車行進於高速
        公路過程中，以踏踩煞車之方式與前車保持安全車距、
        變換車道，實係屬正常之駕駛行為。
      5.復查：
        (1)按汽車行駛高速公路及快速公路，不得有大型客車站
          立乘客之行為；又汽車行駛於高速公路、快速公路或
          設站管制之道路，不遵使用限制、禁止、行車管制及
          管理事項之管制規則而有站立乘客之行為，處汽車駕
          駛人新臺幣三千元以上六千元以下罰鍰；高速公路及
          快速公路交通管制規則第9 條第1 項第7 款、道路交
          通管理處罰條例第33條第1 項第5 款分別定有明文。
          上開規定雖係規範汽車駕駛人於汽車行駛於高速公路
          及快速道路，不得有站立乘客之行為，然此乃係因車
          輛行駛於高速公路及快速道路時，因其車輛速度之故
          ，為保持乘客之安全，而有上開之規定，是乘客對於
          其於乘坐車輛行駛於高速公路期間，不得有起身走動
          、站立之行為，此乃當然之理。
        (2)再按因故意或過失，不法侵害他人之權利者，負損害
          賠償責任，民法第184 條第1 項前段定有明文。再按
          ，侵權行為所發生之損害賠償請求權，以有故意或過
          失不法侵害他人權利為其成立要件，若其行為並無故
          意或過失，即無賠償可言，最高法院49年臺上字第23
          23號、54年臺上字第1523號判例意旨可資參照。另參
          以刑法第14條：「行為人雖非故意，但按其情節應注
          意並能注意，而不注意者，為過失；行為人對於構成
          犯罪之事實，雖預見其能發生而確信其不發生者，以
          過失論」關於過失之定義，應認上開法條所稱客觀注
          意義務之內容，係以客觀之預見可能性及客觀結果之
          迴避可能性為基礎，即以行為人於行為時所特別知悉
          之事情，及依行為人所處之情況，一般通常人亦得知
          悉之事情為基礎，在此情況下，一般通常人對構成要
          件結果之發生，須得預見，且亦得採取迴避結果發生
          之適當措置，若無預見或迴避之可能性時，即無客觀
          注意義務存在，所生之結果乃出於不可抗力，不得謂
          有過失。
        (3)原告不否認乘客在高速公路車輛行進間不得站立走動
          之理，且依據原告於上開刑事案件提出之刑事告訴狀
          所附之乘車車票所示（見上開偵查卷第4 頁），其車
          票上之敬告旅客欄第4 點記載：「車輛行駛中非必要
          請勿離座，以免發生危險。」等語，益認乘客即原告
          於車輛行進間，不得任意站立、走動。原告復主張：
          「當天和欣公司已經錯載我2 次，第一次去台中時就
          載錯站，第二次回桃園時，將我載回台北。所以在本
          案發生時，我會有疑慮，且沒有按鈴或其他與駕駛溝
          通之工具，且車票背面印有要提前下車要通知駕駛。
          所以我才會走到被告賴後方告知。」等語，並以上開
          車票為證，而上開車票之敬告旅客欄第3 點固記載：
          「下車地點如有更動，請提早告訴司機」等語，惟被
          告丁○○陳稱：當時伊知道要下南崁，不用乘客告知
          等語，是原告斯時站立走到被告丁○○後方提醒被告
          丁○○，實非必要；此外，本件事故發生時，距離南
          崁交流道尚有400 公尺，此為兩造均不爭執，原告僅
          見被告丁○○仍行駛內側車道，隨即走動並站立於被
          告丁○○後方欲予提醒，然行車路線、方式，係由時
          任司機之被告丁○○負責，非得由乘客任意指揮，而
          原告違反上開規定，起身走動並站立在被告丁○○之
          後方，被告丁○○不知悉原告站立後方，業如前述，
          是被告丁○○對於其為變換車道、保持安全車距所為
          之煞車行為，是否將致乘客即原告因未能保持平衡而
          跌落受傷之事實，尚無預見可能性，難認被告丁○○
          因煞車行為致原告受有上開傷害，具有過失責任。
      6.原告主張：被告丁○○因上開業務過失傷害之犯行，經
        本院刑事判決確定，顯見被告丁○○具有過失甚明云云
        。按附帶民事訴訟之判決，應以刑事訴訟判決所認定之
        事實為據，刑事訴訟法第500 條前段固有明文；惟按上
        開規定所謂應以刑事判決所認定之事實為據者，係指附
        帶民事訴訟之判決而言，如附帶民事訴訟經送於民事庭
        後，即為獨立民事訴訟，其裁判不受刑事判決認定事實
        之拘束，最高法院48年台上字第713 號判例意旨可資參
        照。末查：本院上開刑事判決以：「…詎丁○○當時本
        應注意乙○係站立狀態，如緊急煞車，勢必造成乙○跌
        倒受傷，依當時情形，亦非不能注意，竟疏未注意，仍
        突然緊急煞車，致乙○站不穩而跌倒，因而受有右踝內
        、外踝骨骨折之傷害。」等語，並以臺灣省桃園縣區車
        輛行車事故鑑定委員會鑑定意見書、原告之指訴、被告
        和欣客運公司之車票影本、臺北市立萬芳醫院之診斷證
        明書，而認被告丁○○具有過失云云，惟觀諸卷附臺灣
        省桃園縣區車輛行車事故鑑定委員會之鑑定意見書，認
        「確有煞車情事，惟段君於車內站立所跌倒之位置不明
        確，究為段君於車內自行跌倒，或係賴君於行進煞車中
        致段君跌倒？兩人於車內有無口角心生不快而致煞車跌
        倒？因欠缺人證證明，致案情無法釐清，本會未便據以
        鑑定。」等語（見上臺灣桃園地方法院檢察署97年度偵
        字第12509 號偵查卷第6 頁），是尚難以上開鑑定意見
        書即認被告丁○○具有過失；此外，原告於偵查中指訴
        被告丁○○明知其站立後方，惟仍緊急煞車致其跌倒受
        傷之內容，核與本院審理時之陳述內容相同，惟原告於
        本院審理中之陳述，業據被告否認在卷，而原告就此部
        分之事實未再舉證以實其說，業如前述，亦難據此即認
        被告丁○○亦有過失；末臺北市立萬芳醫院診斷證明書
        ，係證明原告因本件事故所受之傷害，綜上證據，均難
        以證明被告丁○○就本件事故具有過失責任。從而，本
        院難依上開刑事判決認定之事實，即認被告丁○○具有
        過失。
    (三)綜上，原告起訴主張被告丁○○就本件車禍之發生，應負
      侵權行為損害賠償責任，且被告和欣客運公司應依民法第
      188 條之規定，與被告丁○○同負連帶損害賠償責任，為
      無理由，從而，原告依據侵權行為之法律關係，提起本件
      訴訟，請求被告應連帶給付原告1,746,335 元，及自起訴
      狀繕本送達之翌日起至清償日止按年息百分之5 計算之利
      息，為無理由，應予駁回。原告之訴既經駁回，其假執行
      之聲請已失所附麗，應併予駁回。
四、本件事證已臻明確，兩造其餘攻擊防禦方法，經核與判決結
    果不生影響，爰不另一一論述，併此敘明。
據上論結，本件原告之訴為無理由，依民事訴訟法第78條，判決
如主文。
中    華    民    國    99    年    1     月    19    日
                  民事第三庭    法  官  陳心婷
以上正本係照原本作成
如對本判決上訴，須於判決送達後20日內向本院提出上訴狀
中    華    民    國    99    年    1     月    19    日
                                書記官  林君燕

司法院資訊處製作；財團法人民間司法改革基金會備份。
